【裁判字號】    95,訴緝,557
【裁判日期】    951115
【裁判案由】    常業詐欺
【裁判全文】
臺灣臺中地方法院刑事判決             95年度訴緝字第557號
公  訴  人  臺灣臺中地方法院檢察署檢察官
被      告  子○○
上列被告因常業詐欺案件，經檢察官提起公訴（九十四年度偵字
第一○○二一號），本院合議庭裁定改以簡式審判程序審理，判
決如下：
    主    文
子○○共同以意圖為自己不法之所有，以詐術使人將本人之物交
付為常業，處有期徒刑壹年貳月。
    事  實
一、子○○於民國九十三年七月起至同年八月間止，與曾源成（
    所犯常業詐欺罪，業經臺灣高等法院臺中分院判處有期徒刑
    一年十月確定）、劉興睿（所犯常業詐欺罪，業經臺灣高等
    法院臺中分院判處有期徒刑二年確定）及在大陸地區以綽號
    「老大」、「老二」、「阿財」為首之詐欺集團成員，共同
    基於詐欺取財並以之為常業之犯意聯絡，先由曾源成購得如
    附表一所示曾柏銘之帳戶存摺、金融卡後，再由曾源成、劉
    興睿與其所屬之詐騙集團成員連絡告知其等所取得之帳戶資
    料後，則由其等所屬之詐騙集團在大陸地區，透過臺灣統綸
    資訊有限公司之網路電話服務公司或不詳方式大量發送如附
    表一所示詐騙簡訊，誘使國內不特定之人撥打簡訊所留之電
    話，再以如附表一所示之詐術，致吳怡穗等人陷於錯誤，於
    附表一所示之時間，依該等詐騙集團成員之指示持金融卡或
    現金卡至自動櫃員機操作，而將其等帳戶內如附表一所示之
    金額轉帳匯款至如附表一所示之帳戶內。而曾源成、劉興瑞
    俟各該詐騙集團詐騙被害人轉帳匯款後，立即通知負責擔任
    「車手」之子○○，至臺中市區各金融機構之自動櫃員機提
    領被害人被騙匯入之款項後，再轉交予曾源成、劉興睿，子
    ○○即可依領得款項之多寡，獲得一千元至二千元之報酬，
    並以之為業，賴以維生。嗣子○○於九十三年九月間，脫離
    該詐欺集團後，劉興睿及曾源成仍繼續以上開方式詐欺取財
    ，而於九十三年十二月七日下午三時許，劉興睿欲前往銀行
    提領被害人所匯款項之際，為警在臺中縣大里市○○路○段
    二三五號旁當場查獲，因而查悉上情。
二、案經乙○○、壬○○、癸○、己○○、寅○○、訴由臺中市
    警察局移送臺灣臺中地方法院檢察署檢察官偵查起訴。
    理  由
一、訊據被告子○○對於上揭犯罪事實均坦承不諱，核與證人即
    共犯曾源成、劉興睿證述其等參與詐騙集團之分工方式，證
    人即被害人吳怡穗、乙○○、壬○○、癸○、己○○、寅○
    ○證述遭詐騙而匯款之過程，證人曾柏銘證述出賣帳戶存摺
    金融卡幫助詐騙集團從事詐欺取財之犯罪等情節均相符，復
    有上海商業儲蓄銀行九十三年十二月二十一日（九三）上桃
    字第九三三五七號函及所附證人曾柏銘設於上海商業儲蓄銀
    行帳戶之客戶資料維護、存摺存款帳卡、自動化中心ＡＴＭ
    跨行轉帳交易明細表、證人曾柏銘設於富邦商業銀行帳戶之
    開戶資料、證人寅○○設於臺北大同郵局帳戶之郵政存簿儲
    金簿封面及內頁影本、設於臺北銀行大同分行帳戶之存摺封
    面及內頁影本、證人乙○○臺灣銀行綜合存款存摺封面、證
    人己○○聯邦商業銀行帳戶之活期儲蓄存款存摺封面及內頁
    影本、萬泰商業銀行營業部泰營字第○九四一九五○○二○
    號函所附證人癸○之開戶基本資料及萬泰商業銀行小額循環
    信用貸款申請書（Ｇｅｏｒｇｅ＆Ｍａｒｙ現金卡）、證人
    吳怡穗設於中國信託商業銀行帳戶之存款系統歷史交易查詢
    報表及證人曾柏銘之國民身分證影本扣案可資佐證，足認被
    告自白與事實相符，堪以採信。從而，本件事證明確，被告
    犯行堪以認定，應予依法論科。
二、按被告行為後，九十四年二月二日修正公布之刑法，業於九
    十五年七月一日施行，新刑法第二條第一項之規定，係規範
    行為後法律變更所生新舊法律比較適用之準據法，於新刑法
    施行後，應適用新刑法第二條第一項之規定，為「從舊從輕
    」之比較。另於比較時應就罪刑有關之共犯、未遂犯、想像
    競合犯、牽連犯、連續犯、結合犯，以及累犯加重、自首減
    輕暨其他法定加減原因（如身分加減）與加減比例等一切情
    形，本於統一性及整體性原則，綜其全部罪刑之結果而為比
    較（最高法院九十五年五月二十三日刑事庭第八次會議決議
    參照）。本案涉及法律變更之部分如下：
  (一)查被告行為後，於九十五年七月一日開始施行之刑法，已將
    第三百四十條常業詐欺罪之規定刪除，被告就原被訴常業詐
    欺之犯行，如依新法規定，均應按同法第三百三十九條第三
    項、第一項之詐欺未遂罪論處，並數罪併罰。惟依修正刪除
    前之常業詐欺罪之規定，則就如附表所示之多次詐欺未遂犯
    行，僅論以一罪之常業詐欺罪。而常業詐欺罪之法定刑為「
    一年以上七年以下有期徒刑，得併科五萬元以下罰金。」；
    詐欺罪之法定刑則為：「五年以下有期徒刑、拘役或科或併
    科一千元以下罰金。」，是若依修正後之規定，被告將所犯
    多次詐欺未遂罪分論併罰，顯較原常業犯之法定刑為重，因
    此自以修正前之規定，有利於被告。
  (二)修正前刑法第二十八條規定為：「二人以上共同實施犯罪之
    行為者，皆為正犯。」，修正後之規定則為：「二人以上共
    同實行犯罪之行為者，皆為正犯。」，揆諸本條之修正理由
    係為釐清陰謀共同正犯、預備共同正犯、共謀共同正犯是否
    合乎本條規定之正犯要件。而本件被告與共犯曾源成等人共
    同常業詐欺之犯行，既屬實行犯罪行為之正犯，無論依修正
    前後之規定，均應依第二十八條規定論擬。
  (三)綜合上述各條文修正前、後之比較，揆諸前揭最高法院決議
    及修正後刑法第二條第一項規定之「從舊、從輕」原則，自
    應適用被告行為時之法律，即修正前刑法之相關規定，予以
    論處。
三、按刑法上所謂常業犯，係指反覆以同種類之行為為目的之社
    會活動職業性犯罪而言（最高法院八十五年臺上字第五一○
    號判例參照），查被告與共犯曾源成、劉興睿、綽號「老大
    」及綽號「老二」、「阿財」等二名成年男子組成之詐騙集
    團，而以如附表一所示之方式詐欺取財，再由被告至銀行自
    動櫃員機，提領詐得款項，並依提領款項之多寡，獲取一至
    二千元不等之報酬，且被告於本院審理時亦供稱其當時並無
    其他工作，顯係依賴其擔任提領款項之車手工作所獲取之報
    酬維生，而有常業之犯意堪可認定。核被告所為，係犯刑法
    第三百四十條條之常業詐欺罪。被告與共犯曾源成、劉興睿
    及其他詐騙集團成員有犯意聯絡及行為分擔，均為共同正犯
    。公訴人雖僅就如附表一編號２至６所示之犯行提起公訴，
    就如附表一編號１所示之犯行，未經起訴，惟該未經起訴部
    分犯行，既與起訴之常業詐欺犯行有實質上一罪關係，而為
    起訴效力所及，本院自應併予審理。爰審酌被告年輕力盛，
    卻不思以合法之途徑獲取金錢，而參與詐騙集團，負責提領
    詐得款項，嚴重影響社會經濟秩序，並參酌被告在詐欺集團
    中擔任之角色、分工項目、參與之時間及其所得之利益，暨
    其等犯後坦承犯行等一切情狀，量處如主文所示之刑。
四、另共犯劉興睿及曾源成為警查獲時，所查扣之人頭帳戶之國
    民身分證影本、駕駛執照影本，雖為其等所有之物，然並非
    本件犯罪所得或供本件犯罪所用或預備之物；另扣得之人頭
    帳戶之存摺、提款卡、印章，並非供本件被害人匯款之帳戶
    ，因此與本件犯罪亦無關聯；至扣得之收購存摺廣告卡、銀
    行轉帳代碼及電話聯絡卡一張、人頭帳戶明細卡一本、每日
    收支帳冊一本、行動電話，雖為共犯曾源成、劉興睿所有，
    然本件被告僅於九十三年七、八月間加入共犯曾源成、劉興
    睿所屬之詐騙集團，卷內又無證據證明上開扣案之物，曾供
    被告與證人曾源成、劉興睿共犯本案時所用；又扣案之贓款
    二百萬元係被害人所有，爰均不為沒收之宣告。
五、公訴意旨另以：如附表二所示之甲○○等人亦係受被告與共
    犯曾源成、劉興睿以如附表二所示之方式詐騙，而陷於錯誤
    ，使交付財物，因認被告此部分亦涉有常業詐欺罪嫌等語。
    按犯罪事實應依證據認定之，無證據不得認定犯罪事實，又
    不能證明被告犯罪者，應諭知無罪之判決，刑事訴訟法第一
    百五十四條第二項及第三百零一條第一項分別定有明文。次
    按刑事訴訟法上所謂認定犯罪事實之證據，係指足以認定被
    告確有犯罪行為之積極證據而言；如未能發現相當證據或證
    據不足以證明，自不能以推測或擬制之方法，以為裁判基礎
    （最高法院二十九年上字第三一○五號、四十年臺上字第八
    十六號判例參照）。又檢察官就被告犯罪事實，應負舉證責
    任，並指出證明之方法。因此，檢察官對於起訴之犯罪事實
    ，應負提出證據及說服之實質舉證責任。倘其所提出之證據
    ，不足為被告有罪之積極證明，或其指出證明之方法，無從
    說服法院以形成被告有罪之心證，基於無罪推定之原則，自
    應為被告無罪判決之諭知（最高法院九十二年臺上字第一二
    八號判例參照）。惟查，依被告之供述，其加入共犯劉興睿
    及曾源成所屬詐騙集團擔任車手之時間，係在九十三年七月
    及八月，業如前述，而被害人甲○○遭詐騙之時間，係在被
    告加入共犯曾源成等人組成之詐欺集團之前；被害人丁○○
    、戊○○、辛○○、丙○○、庚○○被詐欺取財之時間，則
    係在被告脫離該詐騙集團之後，公訴人復未提出其他證據，
    足以證明被告於如附表二所示被害人遭詐騙之時間，仍在該
    詐騙集團擔任車手，有參與提領各該被害人遭詐騙之款項之
    犯行，本院復查無其他積極之證據足資證明被告確有公訴人
    所指此部分犯行，此部分之犯罪事實即屬不能證明，依法原
    應諭知無罪之判決，惟公訴人認此部分與其等前開所犯常業
    詐欺罪部分有實質上一罪關係，爰不另為無罪之諭知。
據上論斷，應依刑事訴訟法第二百七十三條之一第一項、第二百
九十九條第一項前段，刑法第二條第一項、修正前刑法第二十八
條、第三百四十條、第四十七條、第三十八條第一項第二款，判
決如主文。
本案經檢察官丑○○到庭執行職務。
中    華    民    國    95    年    11    月   15     日
                  刑事第三庭  法  官  郭妙俐
上列正本證明與原本無異。
如不服本判決，應於收受送達後十日內向本院提出上訴書狀（須
附繕本），上訴於臺灣高等法院臺中分院。
                              書記官  陳玉芬
中    華    民    國    95    年    11    月    15    日
附表一、
┌──┬───┬────┬──────┬────────────────┬────────┐
│編號│被害人│犯罪時間│詐騙金額    │犯罪方法                        │詐騙使用之帳戶  │
├──┼───┼────┼──────┼────────────────┼────────┤
│ １ │吳怡穗│九十三年│九萬九千八百│吳怡穗接到行動電話簡訊通知，內容│富邦商業銀行桃園│
│    │      │八月十九│九十九元    │佯稱其有大眾銀行信用卡帳款未繳納│中正分行        │
│    │      │日晚上七│            │，如有誤請與銀行聯絡，並留電話，│000000000000號戶│
│    │      │時三十分│            │吳怡穗即以電話聯絡，詢問處理方法│名：曾柏銘      │
│    │      │許      │            │，該員又要求其撥打另一支電話報警│                │
│    │      │        │            │，嗣由姓名年籍不詳之成年人假冒調│                │
│    │      │        │            │查局經濟犯罪中心人員受理報案，誆│                │
│    │      │        │            │稱其可幫忙將金融卡加密以防日後再│                │
│    │      │        │            │次遭盜用，致吳怡穗誤信為真，即至│                │
│    │      │        │            │自動櫃員機依其指示操作，致使其所│                │
│    │      │        │            │有中國信託商業銀行帳戶之左列金額│                │
│    │      │        │            │轉帳至右列帳戶。                │                │
├──┼───┼────┼──────┼────────────────┼────────┤
│ ２ │乙○○│九十三年│九萬九千八百│乙○○接到行動電話簡訊通知，內容│上海商業儲蓄銀行│
│    │      │八月二十│九十九元    │佯稱其現金卡帳款未繳納，如有誤請│桃園分行        │
│    │      │四日上午│            │與銀行聯絡，並留電話，乙○○即以│00-000000-0號   │
│    │      │十時許  │            │電話聯絡，該員又要求其撥打另一支│戶名：曾柏銘    │
│    │      │        │            │電話報警，嗣由姓名年籍不詳之成年│                │
│    │      │        │            │人假冒調查局經濟犯罪中心人員受理│                │
│    │      │        │            │報案，誆稱其可幫忙將金融卡加密以│                │
│    │      │        │            │防日後再次遭盜用，致乙○○誤信為│                │
│    │      │        │            │真，即至自動櫃員機依其指示操作，│                │
│    │      │        │            │致使其所有設於臺灣銀行板橋分行帳│                │
│    │      │        │            │戶內之左列金額轉帳至右列帳戶。  │                │
├──┼───┼────┼──────┼────────────────┼────────┤
│ ３ │壬○○│九十三年│一萬零六百七│壬○○接到行動電話簡訊通知，內容│上海商業儲蓄銀行│
│    │      │八月二十│十三元      │佯稱其有使用信用卡消費，若有誤請│桃園分行        │
│    │      │六日上午│            │與銀行聯絡，並留電話，壬○○即撥│00-000000-0號   │
│    │      │十二時四│            │打該電話，復由姓名年籍不詳之成年│戶名：曾柏銘    │
│    │      │十六分  │            │人假冒銀行人員，誆稱其資料遭盜用│                │
│    │      │        │            │，可幫忙將金融卡加密以防日後再次│                │
│    │      │        │            │遭盜用，誤信為真，至自動櫃員機依│                │
│    │      │        │            │其指示操作，致使其設於基隆市第一│                │
│    │      │        │            │信用合作社帳戶之左列金額轉帳至右│                │
│    │      │        │            │列帳戶。                        │                │
├──┼───┼────┼──────┼────────────────┼────────┤
│ ４ │癸○  │九十三年│二萬二千五百│癸○接到行動電話簡訊通知，佯稱其│上海商業儲蓄銀行│
│    │      │八月二十│一十六元    │子之現金卡遭提領五萬元，若有誤請│桃園分行        │
│    │      │七日晚上│            │與銀行聯絡，並留電話，癸○即撥打│00-000000-0號   │
│    │      │十時六分│            │該電話，該員又要求其撥打另一支電│戶名：曾柏銘    │
│    │      │        │            │話報警，嗣由姓名年籍不詳之成年人│                │
│    │      │        │            │假冒財政部經濟犯罪中心人員，誆稱│                │
│    │      │        │            │其資料遭盜用，可幫忙將現金卡加密│                │
│    │      │        │            │以防日後再次遭盜用，誤信為真，至│                │
│    │      │        │            │自動櫃員機依其指示操作，致使其所│                │
│    │      │        │            │有萬泰商業銀行現金卡帳戶之左列金│                │
│    │      │        │            │額轉帳至右列帳戶。              │                │
├──┼───┼────┼──────┼────────────────┼────────┤
│ ５ │己○○│九十三年│一萬五千二百│己○○接到行動電話簡訊通知，內容│上海商業儲蓄銀行│
│    │      │八月三十│六十七元    │佯稱其現金卡帳款未繳納，如有誤請│桃園分行        │
│    │      │日上午十│            │與銀行聯絡，並留電話，己○○即撥│00-000000-0號   │
│    │      │二時許  │            │打該電話，該員又要求其撥打另一支│戶名：曾柏銘    │
│    │      │        │            │電話報警，嗣由姓名年籍不詳之成年│                │
│    │      │        │            │人假冒調查局經濟犯罪中心人員受理│                │
│    │      │        │            │報案，誆稱其可幫忙將金融卡加密以│                │
│    │      │        │            │防日後再次遭盜用，誤信為真，至自│                │
│    │      │        │            │動櫃員機依其指示操作，致使其設於│                │
│    │      │        │            │聯邦商業銀行中港簡易分行帳戶之左│                │
│    │      │        │            │列金額轉帳至右列帳戶。          │                │
├──┼───┼────┼──────┼────────────────┼────────┤
│ ６ │寅○○│九十三年│          │寅○○接到行動電話簡訊通知，內容│上海商業儲蓄銀行│
│    │      │八月三十│一萬四千六百│佯稱其現金卡帳款未繳納，如有誤請│桃園分行        │
│    │      │日晚上九│六十五元    │與銀行聯絡，並留電話，寅○○即撥│00-000000-0號   │                  │
│    │      │時三十分│          │打該電話，該員又要求其撥打另一支│戶名：曾柏銘    │
│    │      │        │一萬四千三百│電話報警，嗣由姓名年籍不詳之成年│                │
│    │      │        │四十五元    │人假冒財政部經濟犯罪中心人員，誆│                │
│    │      │        │＊共計：    │稱其資料遭盜用，可幫忙將金融卡加│                │
│    │      │        │二萬八千九百│密以防日後再次遭盜用，誤信為真，│                │
│    │      │        │九十三元（起│至自動櫃員機依其指示接續操作三次│                │
│    │      │        │訴書誤載為十│，致使其設於中華郵政大同郵局、│                │
│    │      │        │二萬八千九百│臺北銀行大同分行帳戶之左列金額│                │
│    │      │        │零九元）    │轉帳至右列帳戶。                │                │
└──┴───┴────┴──────┴────────────────┴────────┘
附表二：
┌──┬───┬───────┬──────┬──────────┐
│編號│被害人│犯罪時間      │詐騙金額    │詐騙金額匯入之帳戶  │
│    │      │              │（新臺幣）  │                    │
├──┼───┼───────┼──────┼──────────┤
│ １ │甲○○│九十三年六月十│十四萬零七百│臺灣銀行鳳山分行    │
│    │      │六日下午二時許│十八元      │000000000000號      │
│    │      │              │            │戶名：何明道        │
├──┼───┼───────┼──────┼──────────┤
│ ２ │丁○○│九十三年十一月│十九萬六千零│台新國際商業銀行桃園│
│    │      │二日凌晨零時許│十二元      │分行                │
│    │      │              │            │00000000000000號    │
│    │      │              │            │戶名：黃雅婷        │
├──┼───┼───────┼──────┼──────────┤
│ ３ │戊○○│九十三年十一月│二萬五千五百│聯邦商業銀行桃園分行│
│    │      │十三日下午五時│九十七元    │000000000000號      │
│    │      │許            │            │戶名：顧家華        │
├──┼───┼───────┼──────┼──────────┤
│ ４ │辛○○│九十三年十一月│不詳        │臺灣銀行鳳山分行    │
│    │      │十四日下午五時│            │000000000000號      │
│    │      │許            │            │戶名：何明道        │
├──┼───┼───────┼──────┼──────────┤
│ ５ │丙○○│九十三年十一月│九萬九千八百│聯邦商業銀行桃園分行│
│    │      │十五日晚上八時│九十九元    │000000000000號      │
│    │      │許            │            │戶名：顧家華        │
├──┼───┼───────┼──────┼──────────┤
│ ６ │庚○○│九十三年十一月│五十萬二千九│台新國際商業銀行桃園│
│    │      │十五日某時    │百九十五元  │分行                │
│    │      │              │            │00000000000000號    │
│    │      │              │            │戶名：黃雅婷        │
└──┴───┴───────┴──────┴──────────┘
附錄本案論罪科刑法條
修正前刑法第三百四十條
以犯第三百三十九條之罪為常業者，處一年以上七年以下有期徒
刑，得併科五萬元以下罰金。


司法院資訊處製作；財團法人民間司法改革基金會備份。
